臺灣高等法院民事判決　　　　　　　　95年度智上易字第18號
上　訴　人　甲○○
　　　　　　　　　　　　9樓
訴訟代理人　張致祥律師
被上訴人　　皇城廣告印刷事業股份有限公司
法定代理人　乙○○
訴訟代理人　嚴裕欽律師
上列當事人間給付貨款事件，上訴人對於中華民國95年 8月31日
台灣台北地方法院94年度智字第87號第一審判決提起上訴，經本
院於96年1月31日言詞辯論終結，判決如下：
    主    文
上訴駁回。
第二審訴訟費用由上訴人負擔。
    事實及理由
一、上訴人甲○○起訴主張：
  (一)原審原告財團法人人本教育文教基金會（以下簡稱人本基金
    會）係「快樂新父母」有聲書（以下簡稱系爭有聲書）之著
    作權人，被上訴人未經上訴人甲○○（即人本基金會法定代
    理人）同意或授權，私自利用不知情之匯豐銀行、荷蘭銀行
    ，將甲○○之肖像，非法刊登於匯豐銀行、荷蘭銀行信用卡
    郵購商品廣告上，侵害甲○○之肖像權。爰依民法第 195條
    第1 項規定，請求被上訴人賠償非財產上之損害新臺幣（下
    同） 100萬元。（本院按：原判決駁回上訴人之請求，上訴
    人僅於20萬元本息內上訴，其餘部分已告確定）。
  (二)肖像權係指以自己肖像之利益為內容之權利，而肖像為個人
    形象及個性的表現，屬重要之人格法益。又肖像權係個人對
    其肖像是否公開之自主權利，未經他人同意，就他人肖像為
    攝影、寫生、非以幽默為目的之漫畫陳列、複製，或以肖像
    做營業廣告，均構成對肖像權之侵害。學者及司法實務認為
    ，對於肖像權之保護，不應該認為肖像權僅具有人格利益之
    內涵，而應該認為肖像權本身亦應具有一定之經濟利益。另
    肖像權與名譽權是不一樣的概念。肖像權不僅為人格權，且
    為無體財產權，而名譽權則否。後者只有在被侵害時，才有
    「損害賠償」，前者則有其財產價值，縱若被侵害肖像權者
    之名譽未受損害，仍可向侵權行為人要求損害賠償。例如美
    國雀巢咖啡公司侵害肖像權，即為其例。肖像可以出賣、出
    租或出借，而名譽權則否（商業社會上尚未聽聞過「出賣名
    譽」之商業行為，但卻有「出售肖像」之行為）。被上訴人
    未經上訴人同意，擅自將上訴人照片置於廣告刊物中，且配
    合圖說，引用上訴人之權威性作為販賣商品之宣傳、背書基
    礎，被上訴人在未告知上訴人之情形下，將上訴人推向商業
    場合之地位，而該地位之形成，非上訴人之意願，係因被上
    訴人之行為所造成，上訴人既非被上訴人之支配物，因被上
    訴人之廣告行為，致上訴人變成商業逐利人士，豈非上訴人
    無權支配本身之人格權？肖像權屬於人格權，基於專屬沒有
    所謂轉讓或（再）授權可言，人格權之行使由本人自由決定
    。上訴人畢業於私立淡江大學數學研究所，致力於教育改革
    ，享有高度之社會評價，因被上訴人引用上訴人之肖像作為
    其商品之宣傳，將上訴人變成商業逐利人士，破壞上訴人長
    期建立之形象，上訴人年所得約200萬元。
  (三)上訴聲明：
    1.原判決不利於上訴人部分，在20萬元本息暨命負擔該部分
      訴訟費用之裁判均廢棄。
    2.被上訴人應給付上訴人20萬元及自起訴狀繕本送達翌日起
      至清償日止按年息5%計算之利息。
二、被上訴人則以：
  (一)被上訴人在系爭有聲書之信用卡郵購文宣中使用上訴人甲○
    ○之照片，符合天際股份有限公司（以下簡稱天際公司）與
    人本基金會之銷售合約書，並非未經授權之行為：
    系爭銷售合約第8條第1項規定：「乙方同意並授權甲方使用
    上述產品之文字及照片或正片，作為DM、報紙廣告、網站及
    其他必要的宣傳材料，但使用權限不得違背乙方與其他著作
    人之合約，如有違背，將無條件承擔乙方應負之損害賠償責
    任，但乙方需善盡告知義務。」足見上訴人已授權天際公司
    為宣傳推銷系爭有聲書而使用甲○○之照片及相關介紹文字
    。天際公司將系爭有聲書提供給被上訴人在電視郵購、DM郵
    購、信用卡郵購通路銷售，與系爭銷售合約之目的及條款相
    符，應在上訴人授權範圍內。則被上訴人為銷售系爭有聲書
    ，在宣傳廣告中使用甲○○之照片，亦符合系爭銷售合約之
    目的及條款（該契約書並無任何條文禁止天際公司之下游經
    銷商在宣傳材料中使用甲○○之照片與文字，上訴人也未曾
    向天際公司表示使用甲○○之照片可能「違背乙方與其他著
    作人之合約」），應該在上訴人可預見之範圍內，解釋上屬
    於上訴人同意之行為。
  (二)被上訴人在文宣中使用甲○○照片之方式，與事實相符，且
    對於甲○○之形象和名譽並無任何貶損，應無侵害其肖像權
    ：
    1.肖像權固屬民法所保護之人格權之一，惟肖像權之侵害，
      應以不法使用他人肖像且確有貶抑其在社會上之評價，而
      有礙於其人格於社會生活上所受之尊重為要件。
    2.上訴人為系爭有聲書之共同策劃人及主講人，被上訴人於
      系爭有聲書之信用卡郵購文宣中刊登上訴人面帶笑容之優
      美照片並輔以上訴人之簡介文字，與事實完全相符，且未
      對該照片加以變更或割裂、扭曲，依一般社會通念，刊登
      該照片絕不會令人對甲○○產生任何負面印象，應無貶抑
      傷害上訴人之社會評價及形象之虞。
    3.肖像權為人格權之一種，性質上屬於非財產權，不可能為
      無體財產權。肖像是自然人天生所形成，並非人類精神之
      創造物，應屬於自然人人格之一環，而非可秤斤論兩之財
      產。肖像權之侵害，當然須以肖像權人之人格上利益受到
      侵害為要件。即使認定肖像權可認屬於無體財產權，但被
      上訴人是於推廣銷售上訴人之系爭有聲書時，於廣告上使
      用上訴人之肖像，亦應認屬於上訴人默示授權之範圍，或
      屬於合理使用，不侵害上訴人之肖像權。
  (三)退萬步言，縱令被上訴人在文宣中使用上訴人之照片係未經
    授權而侵害其肖像權，但被上訴人並無故意或過失，仍不負
    侵害肖像權之責任：
    民事上之侵權行為損害賠償責任，原則上其成立以侵害人有
    故意或過失為要件，如侵害人並無故意或過失，縱令客觀上
    有侵害之事實，仍不負損害賠償責任。系爭有聲書係天際公
    司供貨予被上訴人銷售，天際公司與人本基金會間之供貨契
    約內容、授權銷售範圍、天際公司是否有權將上訴人之照片
    交付被上訴人使用於文宣中，均屬於天際公司和上訴人之內
    部關係，非被上訴人所能與聞、知悉。而一般推銷有聲書時
    在文宣中刊登有聲書之創作者或製造者之照片，乃正常商業
    行為，對於有聲書之行銷有利無害。上訴人既為系爭書籍之
    共同策劃人及主講人，被上訴人推銷系爭有聲書時，在郵購
    文宣中使用天際公司所提供上訴人之照片，主觀上認為與常
    理及商業慣行相符，且有天際公司出具之供貨證明書保證無
    任何違反著作權與其他侵權之行為，假設天際公司逾越授權
    範圍，被上訴人亦不知情。被上訴人既無故意或過失，毋須
    負侵害肖像權之法律責任。
  (四)答辯聲明：上訴駁回。
三、兩造不爭之事實：
  (一)原審原告人本基金會為系爭有聲書之著作權人。
  (二)人本基金會於90年7月6日與天際公司訂立系爭銷售合約，授
    權天際公司代理銷售系爭有聲書。
  (三)被上訴人於93年2月9日與匯豐銀行簽訂郵購合約書。被上訴
    人提供匯豐銀行、荷蘭銀行刊登於信用卡郵購商品廣告之照
    片，其肖像權人為上訴人甲○○。
四、兩造爭執點之論述：
  上訴人僅就甲○○之肖像權被侵害部分提起上訴，是本件之爭
  執點在於被上訴人是否侵害上訴人之肖像權。茲審酌如下：
  1.依系爭銷售合約第8條第1項之約定，人本基金會已同意並授
    權天際公司使用系爭有聲書之照片做為DM、報紙廣告、網站
    及其他必要的宣傳材料。而上訴人甲○○為人本基金會之代
    表人，若就其照片之肖像權有所保留，自應於系爭銷售合約
    中註明。系爭銷售合約既未註明上訴人就其於系爭有聲書中
    之照片保留肖像權，而任由人本基金會同意並授權天際公司
    使用該照片，應認上訴人亦同意該約定。則天際公司若使用
    上訴人於系爭有聲書中之照片，以廣告宣傳系爭有聲書，並
    未侵害上訴人之肖像權。天際公司供貨予被上訴人以開發信
    用卡郵購通路，應認符合系爭銷售合約之約定，則被上訴人
    依天際公司之授權，為開發信用卡郵購通路之需要，若使用
    上訴人於系爭有聲書中之照片，亦無侵害上訴人肖像權之虞
    。
  2.上訴人甲○○就其於系爭有聲書中及於系爭信用卡郵購商品
    廣告上之照片，固享有肖像權。惟肖像既係以自然人外貌特
    徵為內容之影像，其意義在於得據以識別該自然人。故凡能
    據以識別特定自然人外貌特徵之影像，不論其姿態、表情是
    否相同，均屬該自然人之肖像，其意義應無不同。依上訴人
    陳稱：系爭有聲書中有作者之照片，但非系爭信用卡郵購商
    品廣告上之照片等語（原審卷第 192頁反面），可知系爭有
    聲書及系爭信用卡郵購商品廣告上均有上訴人之照片，而依
    前所述，該兩式照片於表彰上訴人肖像之意義上並無不同，
    且上訴人於系爭信用卡郵購商品廣告上之照片影像姿態優美
    、笑容可掬，該照片之使用方式亦符合宣傳系爭有聲書之目
    的，應無損上訴人之聲譽、形象。從而，若被上訴人使用上
    訴人於系爭有聲書中之照片，不能認為係侵害上訴人之肖像
    權，則被上訴人使用上訴人於系爭信用卡郵購商品廣告上之
    照片，亦難認係侵害上訴人之肖像權。
  3.上訴人另主張被上訴人未經上訴人同意，擅自將上訴人照片
    置於廣告刊物中，且配合圖說，引用上訴人之權威性作為販
    賣商品之宣傳、背書基礎，將上訴人推向商業場合之地位，
    非上訴人之意願，上訴人既非被上訴人之支配物，因被上訴
    人之廣告行為，致上訴人變成商業逐利人士，豈非上訴人無
    權支配本身之人格權云云。查，上訴人及原審原告人本基金
    會於原審主張「系爭銷售合約書第3條規定『建議售價4,900
    元』之原因，即避免造成原告本身推廣銷售之障礙」等語（
    原審卷第74頁之民事爭點整理狀），足證原審原告人本基金
    會除與天際公司簽約授權其銷售系爭有聲書外，人本基金會
    本身亦有自行銷售之行為。銷售固為商業行為，但商業行為
    將本求利，基於使用者付費原則，銷售行為本身並不具任何
    負面形象。上訴人既為人本基金會之代表人，且為系爭有聲
    書之共同策劃人及主講人，系爭有聲書中亦有上訴人之照片
    ，則被上訴人將上訴人之照片刊登於廣告刊物上，無非為推
    廣系爭有聲書之銷售量，難認因此對上訴人之聲譽、形象有
    負面影響。
  4.人本基金會授權天際公司使用系爭有聲書之照片做為DM、報
    紙廣告、網站及其他必要的宣傳材料，未於銷售合約中就上
    訴人即人本基金會代表人照片之肖像權有所保留，致被上訴
    人經由天際公司取得系爭有聲書之銷售權時，將上訴人之照
    片刊登於廣告上，上訴人主觀上或不願被上訴人使用系爭信
    用卡郵購商品廣告上之照片，而認為其肖像之人格法益受不
    法侵害，惟被上訴人之使用既難認有損上訴人之聲譽、形象
    ，上訴人依民法第195條第1項規定請求非財產上之損害賠償
    ，難認有據。
五、綜上所述，上訴人之主張尚非可採，從而，上訴人本於侵權
    行為之法律關係，請求被上訴人給付20萬元及遲延利息，為
    無理由，應予駁回。是則原審為上訴人敗訴之判決，於法並
    無不合。上訴意旨指摘原判決不當，就20萬元本息內求予廢
    棄改判，為無理由，應予駁回。
六、本件事證已臻明確，兩造其餘攻擊防禦方法，經審酌後，或
    與本件無涉，或與判決結果不生影響，毋庸一一論列。
七、據上論結，本件上訴為無理由，依民事訴訟法第449條第1項
    、第78條，判決如主文。
中　　華　　民　　國　　96　　年　　 2　　月　　14　　日
                    民事第二庭
                        審判長法　官  吳謙仁
                              法　官  李瓊蔭
                              法　官  蘇瑞華
正本係照原本作成。
不得上訴。
中　　華　　民　　國　　96　　年　　2 　　月　　15　　日
                              書記官  賴以真
